【裁判字號】    92,選上訴,755
【裁判日期】    920709
【裁判案由】    違反公職人員選舉罷免法
【裁判全文】
臺灣高等法院臺中分院刑事判決                  九十二年度選上訴字第七五五號
    上  訴  人  臺灣苗栗地方法院檢察署檢察官
    上  訴  人
    即  被  告  丁○○
                甲○○
    共      同
    選任辯護人  丙○○
右上訴人等因被告等違反公職人員選舉罷免法案件，不服臺灣苗栗地方法院九十一年
度訴字第一六０號中華民國九十二年三月十三日第一審判決（起訴案號：臺灣苗栗地
方法院檢察署九十一年度選偵字第一二號），提起上訴，本院判決如左：
    主      文
原判決關於甲○○部分撤銷。
甲○○預備對於有投票權之人，行求賄賂，而約其投票權為一定之行使，處有期徒刑
參月，如易科罰金，以參佰元折算壹日，褫奪公權貳年。扣案之香菇禮盒壹袋沒收。
其他上訴駁回。
    事  實
一、丁○○係於民國（下同）九十一年一月二十六日舉行之苗栗縣第十五屆縣議員選
    舉之第三選區候選人鄭文炳之妹，與鄭文炳間為旁系血親二等親之關係，平日以
    經營祭祀用之金香為業。詎丁○○竟為圖使鄭文炳能順利當選，並為拉抬鄭文炳
    競選之聲勢，尋求具有投票權之苗栗縣苑裡鎮苑北里之居民投票支持，遂於九十
    一年一月十六日前一週內之某日夜間九時許，基於對選舉權人行求財物，而約定
    其投票予苗栗縣縣議員候選人鄭文炳之犯意，持市價約值新台幣（以下同）二百
    五十元之香菇禮盒一袋，交付予居住於苗栗縣苑裡鎮○○里○鄰○○路○段一五
    八巷五號之有前開選舉投票權之鄭葉蘭妹（所涉投票受賄罪嫌，業據檢察官為職
    權不起訴處分），並於贈送該香菇時，期約鄭葉蘭妹於選舉時投票支持鄭文炳，
    並經鄭葉蘭妹允諾後收受之。
二、甲○○明知鄭文炳為苗栗縣第十五屆縣議員選舉之第三選區候選人，竟為圖使鄭
    文炳得以順利當選，並尋求具有投票權之苗栗縣苑裡鎮苑北里之居民投票支持，
    遂於九十年十二月底某日，以為苗栗縣縣議員候選人鄭文炳預備行求賄選之犯意
    ，將市價約值二百五十元之香菇禮盒一袋，送至位於苗栗縣苑裡鎮○○里○○路
    ○段一五八巷一號之具有上開選舉投票權之陳招（所涉投票受賄罪嫌，業據檢察
    官為職權不起訴處分）住處，因未會晤陳招本人，即置放前開禮盒後離去。迨經
    陳招疑其何以贈送禮盒，甲○○則告知：「到時候再告訴你」等語，準備伺機再
    告以支持上述縣議員候選人鄭文炳。嗣經警調人員於九十一年一月十六日持台灣
    苗栗地方法院核發之搜索票，分別於陳招、鄭葉蘭妹位於苗栗縣苑裡鎮○○路之
    上開住處查獲，扣得上開香菇禮盒共兩袋。
三、案經臺灣苗栗地方法院檢察署檢察官指揮法務部調查局苗栗縣調查站、苗栗縣警
    察局通霄分局查獲後偵查起訴。
    理      由
一、訊據上訴人即被告（下稱被告）丁○○、甲○○均矢口否認有何違反選舉罷免法
    之犯行，被告丁○○辯稱：伊於案發前並不認識鄭葉蘭妹，不可能向鄭葉蘭妹賄
    選等語；被告甲○○則辯稱：伊固有於前開時地贈送陳招香菇禮盒，惟係因陳招
    平日幫伊收衣服，並送伊蔬菜始予以贈送，並非為鄭文炳賄選而贈送等語。經查
    ：
  (一)鄭文炳係於九十一年一月二十六日舉行之苗栗縣第十五屆縣議員選舉之第三選區
    候選人，鄭葉蘭妹、陳招均係該選區之選舉權人乙節，有苗栗縣選舉委員會九十
    一年六月十二日苗縣選一字第０九一０九００九五－０號函在卷可按（見原審卷
    第六十九頁）。而被告丁○○係鄭文炳之妹，與鄭文炳間為旁系血親二等親之關
    係乙情，亦據被告丁○○自陳在卷；且被告丁○○確於上開時地持香菇禮盒向鄭
    葉蘭妹期約支持縣議員候選人鄭文炳，並交付予鄭葉蘭妹等情，業據鄭葉蘭妹於
    調查局人員初訊及偵查中供述明確在卷（見選他字偵查卷第三十五頁反面至三十
    六頁、第四十六頁反面至四十七頁），雖鄭葉蘭妹嗣於原審改稱：「（警察查獲
    的香菇那裡來的？）甲○○給的，我們整排房子那邊只有給我，我常幫他收衣服
    ，送他菜．．．（何時給你的？）我不在家，他放在我家門口屋簷下，是在傍晚
    的時候給我的．．．（你不在家為何知道是甲○○給的？）我到通霄警局做完筆
    錄回家，我才知道的」云云（見原審卷第八十一頁至八十二頁），惟核其所證之
    交付香菇之人、交付之時間均明顯與上述於調查及偵查中之證述相左，衡諸鄭葉
    蘭妹於本案所衍生之偽證案件（即本院九十二年度上訴字第五三二號），其於偵
    查時已明確供承其於本案審理時所供「香菇係甲○○交付」乙節係屬不實，經本
    院調閱九十一年度偵字第二六四八號偵查卷無訛；又參以鄭葉蘭妹與被告丁○○
    既無仇隙，又已年近七十，僅有迴護被告丁○○之可能，實難想像其會於本案之
    調查及偵查中羅織不存在之事實，誣諂被告丁○○。況於上開偽證案件審理中，
    證人鄭葉蘭妹以被告身份供稱：「（香菇何人送你的？）甲○○送我的．．．（
    他如何送你的？）他生意做完之後，放在我家門口，等我在通霄做完筆錄之後回
    家經過他家時，他告訴我說他有送香菇給我。（又改稱）第二天我去他家，他才
    告訴我的說他有拿香菇給我」等語（見原審九十一年度訴字第三八三號卷卷第三
    十一頁），被告甲○○則以證人身份證稱：「（是否認識被告？）她是我鄰居，
    我們認識十多年了，因為我平常都有吃被告的菜，所以在民國八十八、八十九年
    、九十年的年的冬至前我有送被告香菇。（如何送香菇給被告？）去年這一次，
    我是拿到她家門口就走了，我沒有遇到她，因為她不在，我放在她家門口，我後
    來有告訴她，時間我忘了，是在被告去街上的時候告訴她的，因為我是在街上做
    生意的．．．（何種鄰居？）房子沒有相鄰的鄰居。（公訴人當庭請證人畫出位
    置圖並標示二人住家位置後，問你家和被告是否同巷？）我不清楚。我們是隔一
條巷子。（九十年冬至何時拿香菇去被告家裡？）晚上六、七點，香菇上沒有品
    牌，是否有印字我忘記了，我當天是放在被告的門沿下，是在她家鐵門外面還是
    裡面我記不起來了。（提示九一公訴蒞字一五四九號二十至二十四頁筆錄，問是
    否實在？）我講說放在鐵門裡面是實在的。當天被告沒有在家，她家也沒有人在
    。我是在之後才告訴被告的，時間我忘了。（警方去搜索時，是在你告訴被告說
    你有送香菇給被告時發生之前？之後？）我忘記了。（你剛才說是在街上告訴被
    告說有送她香菇的是否實在？）實在．．．（如何告訴被告？）是被告走路經過
    我的店，我叫住她並告訴她我有送她香菇」等語（見同上原審卷二十八至三十頁
    ），渠二人就被告甲○○如何送香菇與鄭葉蘭妹？被告甲○○如何通知鄭葉蘭妹
    已送香菇？等供述亦完全相左，亦足認證人鄭葉蘭妹於本案審理中所為證述，顯
    屬事後迴護被告丁○○之詞，尚難採認，而無從為有利於被告丁○○之認定。
  (二)按測謊鑑定，係依一般人在說謊時，會產生遲疑、緊張、恐懼、不安等心理波動
    現象，乃利用測謊儀器將受測者之上開情波動反應情形加以紀錄，用以判別受
    測者所供述之真實性，倘受測者愈想壓抑其謊言所產生之情，在測謊儀器上會
    愈產生明顯之情波動，反之，則無此不實之波動反應，從而測謊鑑定結果，如
    就否認犯罪有不實之情波動反應，雖不得採為有罪判決之唯一憑據，然可供審
    判上之參酌。被告丁○○經檢察官安排至法務部調查局進行測謊，對於「渠沒有
    送香菇禮盒為鄭文炳賄選」、「甲○○並未幫渠分送香菇禮盒予選民」等問題測
    試結果呈情緒波動反應，研判有說謊乙節，有法務部調查局九十一年一月二十四
    日調科參字第０九一二三０一五八五０號測謊報告書在卷足憑（見選他字偵查卷
    第七十七頁），益徵被告丁○○上述辯解，無可採信；此外，復有查證扣案香菇
    禮盒市價報告在卷可資佐證（見選偵字偵查卷第九頁）。
  (三)被告甲○○於調查及偵查中對於伊於上述時地贈送陳招香菇係為幫鄭文炳助選，
    且對於為何要幫鄭文炳助選之原因均供述明確（見選他字偵查卷第四十三頁反面
    、第四十九頁），核與證人陳招於調查及偵查中之供述大致相符（見同上偵查卷
    第三十七頁反面至三十八頁、第四十九頁反面），並有香菇禮盒扣案及查證扣案
    香菇禮盒市價報告附卷可資佐證。至於被告甲○○雖於原審及本院翻異前詞，改
    稱：係因陳招平日幫伊收衣服，並送伊蔬菜始予以贈送，並非為鄭文炳賄選而贈
    送等語（見原審卷第一四二頁；本院卷第三十頁），惟徵諸被告甲○○於查獲之
    初即偵查中既係出於自由意志而供出上情，衡情斷無可能供出未曾發生之上開事
    實及原因，以致自己必須遭受刑事追訴處罰，是應認其係因事後經深思熟慮後，
    為逃避刑事追訴處罰，始於審理時翻異前詞，是其否認上情，要係卸責之詞，尚
    無可採。綜上所述，本件事證明確，被告等所否認與辯解，無非卸責飾詞，核無
    可採，其等犯行均堪予認定，應依法論科。
二、核被告丁○○所為，係違反公職人員選舉罷免法第九十條之一第一項之對於具有
    投票權之人，交付賄賂，而約定其為一定之行使賄選罪；被告甲○○所為，尚未
    告知投票權人一定之行使投票權即遭查獲，則係違反公職人員選舉罷免法第九十
    條之一第二項之對於具有投票權之人，行求賄賂，而約定其為一定之行使賄選罪
    之預備犯，公訴人認係犯同法條第一項之罪，容有誤會，惟基本社會事實同一，
    應予變更起訴法條。又上開公職人員選舉罷免法第九十條之一第一項之規定為刑
    法第一百四十四條之賄選罪之特別規定，自無再依刑法第一百四十四條之規定重
    覆評價之餘地，併此敘明。又被告甲○○雖於原審及本院翻異前詞，而否認犯罪
    ，惟其既於偵查中自白，自仍應依同法第九十條之一第五項之規定，減輕其刑。
    原審就被告丁○○部分，依據上述理由，適用公職人員選舉罷免法第九十條之一
    第一項、第三項、刑法第十一條前段、第四十一條第一項前段，罰金罰鍰提高標
    準條例第二條，並審酌被告丁○○之素行、犯罪動機、目的、智識程度、犯罪對
    國家所生危害、犯罪後態度及檢察官之求刑等一切情狀，量處被告丁○○有期徒
    刑六月之刑，並諭知易科罰金之折算標準，併依公職人員選舉罷免法第九十八條
    第三項之規定，宣告褫奪公權二年。另敘明扣案之香菇禮盒一袋，係被告丁○○
    用以交付、行求之賄賂，應依公職人員選舉罷免法第九十條之一第三項併予宣告
    沒收。經核其認事用法俱無不合，量刑亦稱允適，被告丁○○提起上訴猶執陳詞
    否認犯罪，非有理由，應予駁回。
三、原審以被告甲○○罪證明確，依法論罪科刑，固非無見，惟查：於選舉期間為賄
    選行為，不僅敗壞地方選風，影響民主政治之正常發展，被告甲○○係於檢察官
    偵查中原已坦承犯行，惟於原審及本院均翻異前供，否認犯行，犯罪後態度不佳
    而未見悔意，原判決併宣告被告甲○○緩刑三年，尚有未洽。檢察官上訴意旨亦
    指摘及此，為有理由；至於檢察官上訴意旨另求刑有期徒刑六月，本院則認為過
    重；被告上訴意旨否認犯罪，亦無可取，原判決既有上述可議之處，自屬無可維
    持，應由本院將原判決關於被告甲○○部分撤銷改判。爰審酌被告甲○○之素行
    、犯罪動機、目的、智識程度、犯罪對國家所生危害、犯罪後態度及檢察官之求
    刑等一切情狀，量處被告甲○○如主文第二項之刑，並諭知易科罰金之折算標準
    ，併依公職人員選舉罷免法第九十八條第三項之規定，宣告褫奪公權二年。扣案
    之香菇禮盒一袋，係被告甲○○用以預備行求之賄賂，應依公職人員選舉罷免法
    第九十條之一第三項併予宣告沒收。
據上論斷，依刑事訴訟法第三百六十八條、第三百六十九條第一項前段、第三百六十
四條、第二百九十九條第一項前段、第三百條，公職人員選舉罷免法第九十條之一第
一項、第二項、第三項、第五項、第九十八條第三項，刑法第十一條前段、第四十一
條第一項前段，罰金罰鍰提高標準條例第二條，判決如主文。
本案經檢察官乙○○到庭執行職務。
中      華      民      國      九十二     年     七      月     九     日
                                臺灣高等法院臺中分院刑事第七庭
                                      審判長法  官  林  榮  龍
                                            法  官  黃  日  隆
                                            法  官  江  錫  麟
右正本證明與原本無異。
如不服本判決應於收受送達後十日內向本院提出上訴書狀，其未敘述上訴之理由者並
得於提起上訴後十日內向本院補提理由書（均須按他造當事人之人數附繕本）。
                                            書記官  陳  振  海
中      華      民      國      九十二     年     七      月     十     日
附錄論罪科刑法條：
公職人員選舉罷免法第九十條之一：
對於有投票權之人，行求期約或交付賄賂或其他不正利益，而約其不行使投票權或為
一定之行使者，處五年以下有期徒刑，得併科新台幣四十萬元以上四百萬元以下罰金
。
預備犯前項之罪者，處一年以下有期徒刑。
預備或用以行求期約或交付之賄賂，不問屬於犯人與否，沒收之。
犯第一項或第二項之罪，於犯罪後六個月內自首者，減輕或免除其刑；因而查獲候選
人為共犯者免除其刑。
犯第一項或第二項之罪，在偵查中自白者，減輕其刑；因而查獲候選人為共犯者，減
輕或免除其刑。
                                                                        Ｒ


司法院資訊處製作；財團法人民間司法改革基金會備份。
